【裁判字號】    95,上易,46
【裁判日期】    951114
【裁判案由】    侵權行為損害賠償
【裁判全文】
臺灣高等法院民事判決                  95年度上易字第46號
    上  訴  人  甲○○
                            樓.
    被上訴人    丙○○
                            樓.
                丁  ○
                            樓.
上列當事人間請求侵權行為損害賠償事件，上訴人對於中華民國
94年11月17日臺灣板橋地方法院94年度訴字第1175號第一審判決
提起上訴，經本院於95年10月31日言詞辯論終結，茲判決如下：
    主  文
上訴駁回。
第二審訴訟費用由上訴人負擔。
    事  實
甲、上訴人方面：
一、聲明：
  (一)原判決廢棄。
  (二)被上訴人應連帶給付上訴人新台幣980,000元及自起訴狀繕
    本送達翌日起至清償日止，依週年利率百分之五計算之利息
    。
二、陳述：除與原判決記載相同者，茲予引用外，補稱略以：
  (一)被上訴人雖不構成刑事罪責，惟並不影響民事責任之判斷，
    況被上訴人長期向上訴人社區住戶貶損上訴人人格，並以散
    佈不實文字公告作為人身攻擊，及於社區管理委員會（以下
    稱管委會）會議中為妨害上訴人名譽之言論，足見被上訴
    人對上訴人確有毀謗之行為。
  (二)被上訴人非依判決書發表言論，而係以其個人主觀之評價判
    斷，非客觀事實陳述。
  (三)被上訴人未公告判決書，並推翻自己之筆錄，且其控訴業經
    臺灣板橋地方法院（下稱原審法院）89年度訴字第2091號刑
    事案件承審法官認定與事實不符，而為被上訴人敗訴之判決
    ，惟原審竟認被上訴人之控訴非憑空杜撰，且係發表其個人
    之看法與主張，顯與上開刑事判決相矛盾。
  (四)被上訴人丁○先於會議中發表不利於上訴人之言論，且在場
    與會之人士均已聽聞，已造成上訴人基本人性尊嚴之詆毀；
    事後又以書面公告張貼，更造成上訴人二度傷害，惟原審竟
    認被上訴人丁○之行為，均為管委會之行為，顯有誤會。
  (五)被上訴人於92年4月20日晚間9時之會議中，指摘社區與訴外
    人邱鏡溶間訴訟所以敗訴之唯一理由，係因上訴人之證言所
    致時，上訴人有當場表示異議，惟原審竟未詳查，自嫌率斷
    。又上訴人係為渠等當事人之利益而為請求，惟原審竟認上
    訴人係為社區之公益而為請求，亦有違誤。
三、證據：除援用原審所提出者外，補提歷屆委員名單、提存書
    、公告、會議紀錄、存摺、特此聲明公告、臨時委員會會議
    紀錄、存證信函、偵訊筆錄、收支明細表、傳票、刑事再議
    聲請狀、函、緊急通知、連署書及請款單為證。
乙、被上訴人方面：
一、聲明：上訴駁回。
二、陳述：除與原判決記載相同者，茲予引用外，補稱略以：
  (一)上訴人以同一事實告訴被上訴人丁○妨害名譽之刑事部分，
    業經判決被上訴人無罪確定，因此被上訴人並無出於故意或
    過失之犯罪行為，自不可能具有民法第184條之故意或過失
    ，無庸負損害賠償責任。
  (二)被上訴人丁○等人係代表社區管委會與邱鏡溶進行訴訟，該
    案涉及全體住戶之重大利益，且為可受公評之事項。
  (三)被上訴人丁○於會議中發言內容，係描述事實及為合理並有
    根據之推論，未對上訴人有任何價值評斷，更未對上訴人之
    行為有任何貶損之批評，自不可能影響住戶對上訴人之評價
    。
三、證據：除援用原審提出者外，補提台灣板橋地方法院檢察署
    93年度字第1998號不起訴處分書、原審法院93年度聲判字第
    32號刑事裁定、臺灣高等法院檢察署93年度上聲議字第1231
    號不起訴處分書、移交清冊、協議書與取回提存物請求書為
    證，並聲請訊問證人乙○○。
    理  由
一、上訴人主張：上訴人與被上訴人丁○同係臺北縣土城市○○
    路○段「孔雀王朝」社區住戶，並均兼社區管委會委員，被
    上訴人丙○○則為社區管委會之會計人員。被上訴人丙○○
    於92年4月19日未經管委會決議，即自行公告92年4月13日會
    議記錄，指稱：上訴人不斷以似是而非之理由，拒絕簽署92
    年4月份之會議紀錄、若上訴人不配合辦理變更印鑑，造成
    社區損失，一切後果由上訴人負責，上訴人於4月8日私自公
    告及於4月13日4以黑函指栽被上訴人丙○○未入帳挪用公款
    ，應由上訴人負擔法律責任，今後如有住戶散發不實黑函或
    無委員會確認之公告，亦請住戶切勿採信等詞，妨害上訴人
    之名譽。被上訴人丁○則於92年4月份臨時委員會議中發言
    （以下稱系爭發言），並由被上訴人丙○○記載「三、丁○
    委員報告：『會中有證人劉少絨及甲○○表明G1為監控室，
    法官接受二人之供詞，此案件才敗訴』」等語，經上訴人請
    求更正，亦不更正，並於同月27日公告，已公然毀謗上訴人
    名譽，並致上訴人之人格權受到損害。因上開二事件有連帶
    關係，被上訴人二應負共同責任等情，爰依民法184條、第
    185條及第195條第1項之規定，求為命被上訴人連帶賠償上
    訴人新台幣（以下同）98萬元及自聲請調解狀繕本送達翌日
    （94年4月29日）起至清償之日止，按年息5%計算之利息。
    被上訴人則以：92年4月18日（實際公告日期為19日）「公
    告會議記錄--特此聲明」公告（以下稱系爭公告）內文字，
    雖為被上訴人丙○○所寫，但確有其事，系爭公告係經管委
    會用印，無被上訴人丙○○之署名，非被上訴人丙○○之個
    人行為。至於被上訴人丁○所為系爭發言，並無誹謗上訴人
    之意思。又縱認為上訴人得為上開請求，其請求權亦已罹於
    時效等語，資為抗辯。
二、上訴人主張被上訴人上開二侵權行為行為時間，為92年4月
    19日及92年4月20日，而上訴人已於94年4月19日就該二侵權
    行為聲請原審法院調解，於同年6月2日調解不成立，兩造均
    於同月22日收到調解不成立證明書，上訴人繼於同月23日提
    起本件訴訟等情，已據本院調取原法院94年度板調第58號卷
    查明無訛，且有原審卷所附起訴狀可據，依民事訴訟法第
    419條第3項規定，視為自上訴人聲請調解時已經起訴，距其
    主張上訴人之上開侵權行為之時間，尚未滿2年，故被上訴
    人抗辯上訴人之請求權已罹於時效而消滅，尚非可採。
三、上訴人主張被上訴人丙○○於92年4月19日未經管委會決議
    ，即自行公告系爭公告，指稱：上訴人不斷以似是而非之理
    由，拒絕簽署92年4月份之會議紀錄、若上訴人不配合辦理
    變更印鑑，造成社區損失，一切後果由上訴人負責、上訴人
    於4月8日私自公告及於4月13日4以黑函指栽被上訴人丙○○
    未入帳挪用公款，應由上訴人負擔法律責任，今後如有住戶
    散發不實黑函或無委員會確認之公告，亦請住戶切勿採信等
    詞，已妨害其名譽。被上訴人丙○○就系爭公告上文字為其
    所作，固不爭執，但以所載確有其事，且系爭公告以管委會
    名義用印，並無其署名，非其個人行為置辯。查上訴人確曾
    以被上訴人丙○○於91年1月份帳目中，未將11250元款項入
    帳而挪用公款為由，拒絕簽署同社區92年4月份（4月13日晚
    上召開）例行委員會之會議紀錄，嗣於同年4月20日之臨時
    委員會會議，再要求於上開4月13日會議紀錄中增錄「會計
    於11250部分有塗改而且還說陳主委、財委都知道，我不需
    要告訴你」等文字乙節，為上訴人所自承。嗣上訴人請求增
    加之文字，經該臨時委員會決議不同意列入，亦有上訴人所
    提出之該委員會92年4月份例行委員會、臨時委員會議紀錄
    可參（本院卷56頁、59頁）。又該11250元係經同社區92年1
    月份管委會決議，以年關將近，必須發放年終獎金，故暫不
    入帳，亦有被上訴人丙○○提出之同社區92年4月13日例行
    委員會紀錄可按（本院卷162頁）。該11250元未入帳既經同
    社區92年1月份管委會決議，上訴人亦為出席委員，其既不
    能證明該決議有何不當或不法，而拒絕簽署，被上訴人丙○
    ○因此於系爭公告記載上訴人以似是而非之理由，拒絕簽署
    ，即難認有何妨害上訴人名譽之情事。再者，上訴人於同社
    區92年1月份之帳目影本上註明「未入帳挪用公款」等文字
    後，張貼並散發予其他住戶，有上訴人提出之該帳目影本可
    參，然上訴人亦自承其並未就被上訴人丙○○挪用公款之行
    為進行查證，以是否挪用公款，事涉被上訴人丙○○有無犯
    罪行為及名譽甚鉅，上訴人未予查證即為此記載並散發予同
    社區之住戶，則被上訴人丙○○於系爭公告中稱此為黑函，
    並稱上訴人應就其不實指控負法律責任，自無妨害上訴人名
    譽可言。
四、上訴人主張被上訴人丁○所為系爭發言、被上訴人丙○○所
    為紀錄、被上訴人丁○更將該會議之紀錄公告，造成社區住
    戶對上訴人之不諒解與排斥，顯有損害上訴人名譽之意思。
    被上訴人就該會議紀錄之真正雖無爭執，但被上訴人丁○以
    當時其為該社區管委會主委，基於職務而為報告，且其當時
    只是宣讀判決書，並無侵害上訴人名譽之意思，或許因人多
    口雜，紀錄人員未能精準掌握其意思，且過於簡化為辯。查
    被上訴人丁○與案外人許玲珍、張華舟、林春旺、周杉隆等
    人（以下稱被上訴人丁○等5人），於88年5月14日具狀向臺
    灣板橋地方法院檢察署檢察官告訴總合豊建設股份有限公司
    （以下簡稱總合豊公司）負責人邱鏡溶詐欺，指稱該公司於
    81年間，推出本件「孔雀王朝」13層大廈工地，對外預售房
    屋，為引誘消費者購買，增加銷售機會，明知原工程設計圖
    及竣工圖樣，均將其中門牌號碼為土城市○○路○段167巷1
    號之建物實際規劃為店舖使用，並無監控中心之規劃，竟於
    預售之公共設施宣傳廣告圖說上，將該建物所在位置不實標
    示為監控中心，使一般消費者誤以為該建物係屬公共設施之
    監控中心所在地，並在房屋預定買賣契約書之附件（四）建
    材設備概要第19條記載中央管理保全系統之配置內容，致渠
    等承購戶因誤信廣告宣傳與契約書內容，向總合豊公司訂購
    該社區房屋，迨「孔雀王朝」大廈興建完成，始發現該社區
    並無監控中心之規劃與設置，邱鏡溶並拒絕將上開建物交予
    社區使用，更進而於87年5月4日將該建物登記為邱鏡溶所有
    ，因認邱鏡溶涉犯刑法第319條第1項之詐欺取財罪嫌，經檢
    察官偵查後，認邱鏡溶犯罪嫌疑不足，於同年7月15日以88
    年度偵字第1234號處分不起訴，被上訴人丁○等5人不服聲
    請再議，經臺灣高等法院檢察署檢察長於同年9月14日以88
    年度議字第2833號命令發回續查，復經臺灣板橋地方法院檢
    察署檢察官偵查後，認邱鏡溶詐得上開建物之所有權，及減
    少監控設備支出費用之不法利益，涉犯刑法第319條第1項之
    詐欺取財罪嫌與同條第2項之詐欺得利罪嫌，於89年5月2日
    以88年度偵續字第293號提起公訴。原審法院刑事庭經審理
    後認為不能證明邱鏡溶犯罪，於90年9月19日以89年度易字
    第2091號判決無罪，檢察官不服提起上訴，經本院刑事庭於
    90年12月17日以90年度上易字第3899號判決駁回上訴確定，
    此有本院93年度聲判字第32號刑事裁定一份在卷可參，且為
    兩造所不爭，應堪信為真實。
五、原審法院89年度易字第2091號詐欺案件審理中，法官曾於90
    年8月14日至現場履勘，上訴人當時在場結證稱：伊係住戶
    ，擔任第一屆監委，當時伊還是學生，因時間因素無法開會
    ，之後被取代，伊有參與點交，當時有做監控中心，現在的
    監控中心原先是開放中心，此處係去年或前年剛蓋，是違建
    ，點交時監控設備均有，有警示器、螢幕、監視器，車道及
    五支電梯均有監視器，當時沒有錄影設備，伊不知道原來的
    東西哪裡去了，現在的動線是後來才改的，167巷1號一直有
    人在使用，像清潔人員、管理員都在使用，當時第一期交接
    時即在使用，只是有產權糾紛等語（原審法院89年度易字第
    2091號卷第251頁、252頁）。該案經原審法院調查審理後，
    認為不能證明邱鏡溶犯罪而判決無罪，其理由之一係依負責
    施工之邱瑜國、上訴人、該社區另一住戶劉少絨於法官履勘
    現場時之證言，以及邱瑜國所提出之工程保固書與被上訴人
    丁○、周杉隆等人簽名之達譽工程有限公司為新設及遷移原
    監事設備之報價單影本等證據，並於法官履勘時，於該社區
    新警衛室暨辦公室內發現有舊設備之監視器一具及照片一幀
    ，認定該社區興建之初，確曾在警衛室設置有社區監控中心
    之事實，是告訴人指訴邱鏡溶未依約設置監控中心一節，顯
    與事實不符，有該判決書全文可參。可知上訴人及劉少絨於
    上開刑事案件中，原審法院法官履勘時所為之證言，確不利
    於該案之告訴人（即被上訴人丁○等5人），且經法官採為
    認定邱鏡溶無詐欺行為之證據，自難認上訴人及劉少絨之證
    言，與該判決之結果無關。又該判決並未認定上訴人等二人
    之證言，對於判決結果而言，僅屬無關緊要之非關鍵證據，
    因此該紀錄中使用「法官接受二人之供詞，此案才敗訴」文
    句，難認與事實不符。又總合豐公司是否設置監控中心，事
    關全體住戶權益，被上訴人丁○於委會中為系爭發言，並無
    不合。再者，會議之紀錄，通常僅記錄要點非與會者發言全
    文，且證人即該社區管委會副主任委員乙○○於原審證稱：
    「丁○就說當委員的說話行為都要小心的，並說我們跟建設
    公司的官司是敗訴的，法官有引用原告（即上訴人）的說法
    ，後來就開始爭吵，因為委員會很多人，大家吵的內容我並
    不完全清楚，原告當時就是跟我爭執就是說他沒有，就是說
    他沒有作對我們不利的證詞，但我們所看到的判決，法官就
    是有引用他的話。」等語（原審卷101頁），以該會議當時
    處於爭吵情況，被上訴人丙○○所為紀錄，縱有不全，亦難
    予歸責。上訴人未證明其於該會議之前、後，即要求必須全
    文紀錄，則負責紀錄之被上訴人丙○○，僅簡要記錄被上訴
    人丁○系爭發言，亦無妨害上訴人名譽之可言。再者，公告
    會議紀錄乃該管委會歷來作法，難認為妨害上訴人名譽而為
    。（上訴人另以上開事實向臺北縣政府警察局土城分局提起
    告訴被上訴人妨害名譽，嗣經臺灣板橋地方法院檢察署檢察
    官偵查後，認被上訴人丁○上開言論合於刑法第310條第3項
    前段規定之不罰事由，於93年2月27日以93年度偵字第1998
    號處分不起訴，上訴人不服聲請再議，復經臺灣高等法院檢
    察署檢察長於同年3月26日以93年度上聲議字第1231 號處分
    書駁回再議確定。）
六、綜上所述，上訴人主張本於侵權行為之法律關係，請求被上
    訴人給付為無理由，不應准許。其假執行之聲請亦失所附麗
    ，應併予駁回。原審為上訴人敗訴判決，及駁回其假執行之
    聲請，並無不合。上訴意旨指摘原判決不當，聲明廢棄改判
    ，為無理由，應予駁回。至於上訴人所提出如原判決及本判
    決事實欄所載之其餘證據與主張，經核與本件判決之結論無
    影響，不逐一指駁，併予敘明。
七、據上論結，本件上訴為無理由。依民事訴訟法第449條第1項
    、第78條，判決如主文。
中    華    民    國    95    年    11    月    14    日
                    民事第九庭
                        審判長法  官    黃熙嫣
                              法  官    陳玉完
                              法  官    呂太郎
正本係照原本作成。
不得上訴。
中    華    民    國    95    年    11    月    17    日
                              書記官    黃千鶴


司法院資訊處製作；財團法人民間司法改革基金會備份。
